臺灣桃園地方法院刑事判決　　　　　　　 98年度訴字第874號
公　訴　人　臺灣桃園地方法院檢察署檢察官
被　　　告　黃勝原名黃逸箎.
選任辯護人　邱鎮北律師
被　　　告　張嘉言
　　　　　　沈世永
上列被告等因妨害自由等案件，經檢察官提起公訴（97年度偵字
第25515號），本院判決如下：
    主  文
黃勝共同以其他非法方法，剝奪人之行動自由，處有期徒刑陸
月，如易科罰金，以新臺幣壹仟元折算壹日。扣案如附表編號一
、二所示之本票貳張均沒收。
張嘉言共同以其他非法方法，剝奪人之行動自由，處有期徒刑肆
月，如易科罰金，以新臺幣壹仟元折算壹日。扣案如附表編號一
、二所示之本票貳張均沒收。
沈世永共同以其他非法方法，剝奪人之行動自由，處有期徒刑貳
月，如易科罰金，以新臺幣壹仟元折算壹日。
    事  實
一、緣於民國95年間，洪丕祥因賭債及其他借貸關係，共積欠黃
    勝新台幣（下同）286 萬（下稱系爭債務），因無力償還
    而避不見面。嗣經由鄭源盛告知黃勝，其所涉違反廢棄物
    清理法案件將於97年11月25日下午3 時30分於臺灣桃園地方
    法院第8 法庭開庭，屆時將傳喚洪丕祥為證人，黃勝竟與
    鄭源盛（通緝中）、張嘉言共同基於妨害自由之犯意聯絡，
    於同日下午2 、3 時許，先由鄭源盛駕車前往林口長庚醫院
    附近，搭載黃勝、張嘉言一同前往臺灣桃園地方法院第8
    法庭等待，嗣於同日下午4 時許，洪丕祥作證結束後，鄭源
    盛、黃勝及張嘉言隨即上前圍住洪丕祥，並以此方式偕同
    洪丕祥步行至臺灣桃園地方法院檢察署門口，其間洪丕祥雖
    表示欲上廁所，然為黃勝所拒絕，並表示「今天不解決（
    債務）就不讓你離開」；數分鐘後，鄭源盛駕駛車牌號碼
    8434 -RJ號自用小客車前來，黃勝、張嘉言欲硬推洪丕祥
    上車，黃勝並表示如果不上車，要將「東西」拿出來，因
    洪丕祥不願意而未果；嗣黃勝則持張嘉言前去購買之空白
    本票，命洪丕祥簽發如附表編號一、編號二所示之本票2 張
    ，另自洪丕祥外套口袋中搜取洪丕祥之國民身分證、開庭傳
    票等物，並命洪丕祥聯繫綽號「水果」之友人姜益光約定前
    往黃勝位於桃園縣龜山鄉○○○路650 號之「檳太郎檳榔
    攤」處理債務，洪丕祥見天色漸晚，迫於無奈之下只得隨渠
    等上車前往「檳太郎檳榔攤」。嗣於同日下午6 時許，黃
    勝、鄭源盛、張嘉言與洪丕祥抵達上開檳榔攤後，沈世永已
    在上開檳榔攤內，其雖知黃勝欲強令洪丕祥處理系爭債務
    ，仍與黃勝、鄭源盛、張嘉言基於同前妨害自由之犯意聯
    絡，由黃勝令洪丕祥坐在角落位置，並向洪丕祥稱「若今
    天無人幫你處理就別想走了」，又指示鄭源盛、張嘉言、沈
    世永於上開檳榔攤內監視洪丕祥，不准洪丕祥離去。同日晚
    間7 時許，姜益光依約前至檳榔攤為洪丕祥商討債務處理方
    式，然因不願擔任洪丕祥之保證人而未果，黃勝、鄭源盛
    、張嘉言、沈世永則於上開檳榔攤內繼續監視洪丕祥之行動
    ，並屢次要求洪丕祥繼續聯繫親友前來償債。嗣於同日晚間
    8 時30分許，洪丕祥撥打行動電話聯繫前妻陳芝雨詢問有無
    能力為其償還100 萬元，陳芝雨因先前洪丕祥前往桃園地方
    法院開庭時，洪丕祥曾告以若遲不見其返回，應係遭錢莊之
    人帶走，心中擔憂，已前往桃園縣政府警察局桃園分局報案
    ，故假意向黃勝聲稱欲攜現金前往還債，而黃勝即指派
    沈世永前往桃園縣龜山交流道文化三路與忠義路口帶領陳芝
    雨，嗣於同日晚間11時30分許在上開檳榔攤為陪同陳芝雨前
    往之員警所查獲，洪丕祥前後遭限制自由約7 時30分許，並
    扣得洪丕祥簽發如附表編號一、二所示之本票2 紙，始悉上
    情。
二、案經洪丕祥訴由桃園縣政府警察局桃園分局報告臺灣桃園地
    方法院檢察署檢察官偵查起訴。
    理  由
壹、證據能力部分：
一、按被告以外之人於審判外之言詞或書面陳述，除法律有規定
    者外，不得作為證據，刑事訴訟法第159 條第1 項定有明文
    。又被告以外之人於檢察事務官、司法警察官或司法警察調
    查中所為之陳述，未經被告於審判期日踐行詰問之程式，性
    質上屬於傳聞證據，依同法第159 條之2 規定，該陳述除具
    有較可信之特別情況及為證明犯罪事實存否所必要者外，不
    具有證據能力；所謂「具有較可信之特別情況」，應係指該
    被告以外之人於檢察事務官、司法警察官或司法警察調查中
    所為之陳述，與審判中不符，而其先前之陳述，從客觀上之
    環境或條件等情況加以觀察，有足以取代審判中經反對詰問
    之可信性保證者而言（最高法院96年度台上字第5979號判決
    要旨參照）。經查：證人洪丕祥、陳芝雨於警詢中所為之證
    述，乃被告等人以外之人於審判外之陳述，屬傳聞證據，且
    被告黃勝之辯護人已就上開供述之證據能力表示爭執（見
    本院審訴字卷第40反面），本院審酌證人洪丕祥、陳芝雨嗣
    經本院傳訊後進行交互詰問程序，其證詞均得作為本案證據
    而有證據能力，又渠等於警詢中之證詞並無前揭「具有較可
    信之特別情況」，揆諸上開說明，證人洪丕祥、陳芝雨於警
    詢中之陳述應無證據能力。
二、再按，被告以外之人於偵查中向檢察官所為之陳述，除顯有
    不可信之情況者外，得為證據。同法第159 條之1 第2 項亦
    有明文可參。而依第159 條之1 傳聞法則例外之立法理由，
    乃檢察官代表國家偵查犯罪，原則上能遵守法定程序，且被
    告以外之人如具有具結能力，仍應依法具結，以擔保其據實
    陳述。故該條第2 項規定「除顯有不可信之情況外」，應係
    指被告以外之人於偵查中向檢察官所為之陳述，不論是言詞
    或書面，有未遵守法律規定之情形，即檢察官於偵查中所為
    之證據調查，須係出於違法取供者，或具有具結能力之被告
    以外之人，未依法命其具結之情況，始無證據能力。經查，
    證人洪丕祥、陳芝雨在臺灣桃園地方法院檢察署向檢察官所
    為之陳述，經檢察官告知具結義務及偽證罪之處罰，並依法
    具結而為陳述，此有卷附上開偵訊筆錄及證人結文在卷可參
    （見97年度偵字第25515 號卷第82-86 頁、第142-143 頁、
    第147 頁），且查無違法取證之情事，復未據被告就前開證
    人之陳述是否顯有不可信之狀況詳加釋明，又依偵查當時之
    外部附隨環境、條件均未見有何顯不可信之情況，參以上揭
    法條規定，本院自得以證人洪丕祥、陳芝雨於偵查中之證述
    採為本件證據。
三、至本案所引用之其餘供述及非供述證據，經本院依法踐行調
    查證據程序，檢察官、被告及辯護人均不爭執各該證據之證
    據能力，且亦查無依法應排除其證據能力之情形，是後述所
    引用證據之證據能力均無疑義，先予敘明。
貳、實體部分：
一、訊據被告黃勝、張嘉言、沈世永均矢口否認有何妨害自由
    等犯行，被告黃勝辯稱：伊並沒有逼洪丕祥簽本票，是他
    自己要簽給伊的。至於前往檳榔攤是因為洪丕祥打電話跟姜
    益光聯繫後，姜益光說要去伊的檳榔攤談，是洪丕祥自願上
    車的。伊沒有說過今天沒有想出辦法就不讓洪丕祥離去的話
    ，在檳榔攤時也沒有指示鄭源盛、張嘉言、沈世永等人監視
    洪丕祥之行動云云。被告張嘉言辯稱：當天是黃勝叫伊陪
    他去法院找洪丕祥處理債務，伊有幫黃勝去買本票，但洪
    丕祥簽本票時伊人在車上，過程伊不知情，之後去檳榔攤是
    姜益光說的。在法院門口或是檳榔攤都沒有控制洪丕祥行動
    或是不讓他去什麼地方的情形云云。被告沈世永則辯稱：當
    時伊在黃勝檳榔攤那裡作車輛調度，不知道為何洪丕祥說
    伊在監視他云云。經查：
（一）被害人即證人洪丕祥於98年1 月5 日偵查時結證稱：97年
      11 月25 日下午4 時許伊在桃園地院第8 法庭開完庭，伊
      事先已經知道黃勝等人在外面等伊，伊一出來黃勝、
      張嘉言、鄭源盛便將伊圍住，他們三人圍著伊一路走到地
      檢署第12偵查庭，在到地檢署的門口伊說要上廁所他們也
      不讓伊去，鄭源盛去開車，伊坐在花圃的磁磚上，黃勝
      、張嘉言圍著伊，大概三分鐘後鄭源盛開車來，黃勝、
      張嘉言要推伊上車，伊不願意但當場沒有喊叫或求救，黃
      勝要伊趕快上車，不然要拿「東西」出來，伊等在暗處
      僵持40分鐘左右，後來黃勝拿出兩張空白本票叫伊簽，
      金額忘記了，發票日期及票面金額是依照黃勝說的寫的
      ，簽票的時候，三人都圍住伊，簽完本票之後，黃勝還
      有搜伊身體，只有搜到法院傳票及身份證。他們要找一個
      共同認識的朋友綽號「水果」即姜益光前來處理，黃勝
      給伊一支手機聯絡姜益光，姜益光也說沒辦法幫伊，後來
      人變少了，伊不知道該怎麼辦又無法離去只好跟他們上車
      ，上車之後就從桃園開到林口之黃勝朋友開的檳榔攤，
      到檳榔攤後伊坐在檳榔攤的角落，之後就坐在伊左邊，沈
      世永、鄭源盛坐在外圍看顧伊，怕伊跑掉，伊在那邊坐了
      2 到3 個小時，黃勝一直叫伊家人出來處理200 多萬的
      債務。姜益光晚上約10點到現場看一下伊的狀況，說他沒
      有辦法幫伊，因為前往檳榔攤途中黃勝有說「今天沒有
      人幫你處理就沒有辦法走」，所以伊就開始擔心，就跟黃
      勝說要跟姜益光去外面談，走到騎樓蹲在外面，張嘉言
      在伊身後兩、三步監視伊，伊用姜益光的手機打給陳芝雨
      ，問他有沒有辦法籌到100 萬，陳芝雨說沒辦法。因為伊
      去開庭前有跟陳芝雨說過，要是伊兩、三個小時沒有回來
      ，就是出事了，並將自己的手機交給陳芝雨，之後伊又假
      意打給朋友，希望拖延時間讓陳芝雨報警，黃勝中間多
      次表示沒處理今天就沒有辦法走，伊去上廁所時，黃勝
      也有要張嘉言跟著伊去，還有叫張嘉言、沈世永、鄭源盛
      要好好看顧伊。當時陳芝雨去報警，伊騙黃勝說朋友坐
      計程車要過來處理，張嘉言、沈世永便外出引導陳芝雨到
      檳榔攤，偵查隊就把張嘉言、沈世永帶到檳榔攤衝進來將
      伊救出去等語（見97年度偵字第25515 號卷第83-85 頁）
      ，於99年6 月3 日審理時結證述：97年11月25日伊來桃園
      地院開庭，黃勝在第8 法庭外等伊，黃勝、張嘉言、
      鄭源盛前後左右圍住伊，後來走到地檢署門口時，伊覺得
      不太對，就在門口那裡坐下來，伊說想上廁所，結果就被
      他們圍住沒有辦法走，伊一直想法辦掙脫起身要走，但是
      他們不讓伊走，並且站起來圍住伊，黃勝說今天一定要
      叫人出來處理，於是黃勝叫伊找朋友姜益光來處理。後
      來鄭源盛開車過來地檢署門口，鄭源盛將靠近伊的車門打
      開，黃勝、鄭源盛、張嘉言要硬推伊上車，因為當時人
      很多而且伊有掙扎，所以沒有被推上車。他們還說如果不
      配合，就要拿「東西」出來，之後就一直耗著，然後黃
      勝叫伊簽本票，本票是張嘉言拿出來的，伊很害怕所以簽
      了2 張金額共285 萬的本票，後來人越來越少，伊覺得自
      己越來越危險，於是就跟他們上車。在車上黃勝打電話
      給姜益光，要伊跟姜益光說，看他能不能來處理這件事。
      到林口的檳榔攤後，沈世永已經在裡面了，黃勝叫伊坐
      在沙發最內角，然後黃勝不知道叫誰要注意看伊，之後
      伊去上廁所，也有一個人跟著伊，沈世永當時也有在場看
      住伊。之後姜益光來檳榔攤，伊跟姜益光就蹲在檳榔攤門
      口講，後面也有一、兩個人在看，講完之後，伊跟黃勝
      說姜益光今天沒有辦法幫忙，黃勝就叫伊家裡人出來處
      理，否則今天沒有辦法離開。因為伊有告訴陳芝雨若是伊
      開庭兩、三個小時沒有回來，就是表示伊出事了，伊打電
      話給前妻陳芝雨，伊電話中跟陳芝雨說有無100 萬可以幫
      忙處理賭債，後來很多警察就過來檳榔攤了等情（見本院
      訴字卷第82-89 頁），其證述前後大致相符，又與證人陳
      芝雨於偵查時結證稱：洪丕祥當天（97年11月25日）要來
      桃園開庭，想找伊順便談子女教育費，談完之後，洪丕祥
      說他開庭可能會被債主黃勝遇到，伊便表示要陪洪丕祥
      去開庭，與洪丕祥約在縣政府「蕃薯藤咖啡店」等，洪丕
      祥說庭是3 點40分的，手機與皮夾都交給伊，又說若是一
      、兩個小時沒有回來就是被人抓走了。伊等到6 點不見洪
      丕祥回來，就到法院的法警室詢問，知道庭已經開完了，
      伊便去警察局報案，大概7 點左右，洪丕祥的電話響了，
      是洪丕祥打來的，問伊有無100 萬元，伊說沒有，電話便
      斷了。之後洪丕祥又打電話過來，黃勝叫伊過去談，黃
      勝要伊先到林口長庚急診室再派人去接伊，後來又改成
      文化二路，不久有一開車過來，停在前面走下來，還來不
      及跟伊說到話，就被警察攔住了等語（見上開偵卷第142-
      143 頁），及於本院審理時結證述：伊於97年11月25 日
      有陪洪丕祥來法院開庭，因為洪丕祥當天是跟伊談論小孩
      子扶養費用的事情，洪丕祥說可能會有錢莊的人在法院堵
      他，並說要是一個半小時沒有出來，可能就是已經出事了
      。當天伊等到下午6 點多，所以伊就去法院問，法警說已
      經開完庭了，所以伊就認為洪丕祥出事了，所以伊就去報
      案。在洪丕祥去開庭之前，因為他認為可能會被帶走，所
      以就將手機及皮夾交給伊保管，後來洪丕祥打來說可否準
      備100 萬，還跟伊說不要報警，所以伊當時就知道他大概
      被帶走了。電話中有另一人叫伊過去談一談，並叫伊到林
      口長庚急診室，說會有人去帶伊等情（見本院訴字卷第96
      -98 頁），彼此對照觀之，證人洪丕祥上開證述內容具體
      明確，就簽發本票及遭妨害自由之經過等相關細節亦清楚
      敘明，且彼此證述內容亦互核相符，並有卷附如附表所示
      編號一、二之本票2 紙、臺灣桃園地方法院刑事庭傳票、
      贓物領據各1 紙在卷可稽（見上開偵卷第63-65 頁），足
      認證人洪丕祥、陳芝雨前揭證述情節當屬事實，應可採信
      。至證人洪丕祥前稱係被告張嘉言、沈世永前去引導陳芝
      雨部分，雖與本院前揭事實認定不符，然依被告沈世永供
      述及員警吳登源於偵查中之證述，應可認定當時應係被告
      沈世永前往引導陳芝雨無誤。又隨時間流逝，人之記憶難
      免漸趨模糊，尤其對案發經過之細節部分，更容易模糊淡
      忘，或與平常事務結合而產生記憶干擾現象，此乃人之記
      憶不可避免之自然缺陷，故證人就同一事實之多次陳述縱
      稍有差異，此乃細節未交代清楚，或描述用語不同，省略
      片段情節，或紀錄之詳簡有異所致，均難逕指為瑕疵而認
      為不可採信。本件案發時間為97年11月25日，審理時已逾
      年餘，證人洪丕祥雖就案發當日以電話聯繫姜益光相約檳
      榔攤究係在法院門口或車上之細節，固有前後不一致之情
      形，恐記憶模糊所致，然尚不影響本院前開認定，併此敘
      明。
（二）被告黃勝、張嘉言、沈世永雖以前詞置辯，惟本件被告
      黃勝帶同被告張嘉言、鄭源盛等人前往桃園地院與洪丕
      祥見面之目的，本在尋求系爭債務之解決方式，而被告黃
      勝與洪丕祥之會面，並非渠等事前約明，而是被告黃
      勝藉由被告鄭源盛得知洪丕祥將於他案為證人，特地帶同
      被告張嘉言前來與洪丕祥「商討」系爭債務處理方式，足
      見事前被告黃勝即明知洪丕祥償債意願不高，已避走多
      時，非藉此無法使洪丕祥出面解決系爭債務，再由洪丕祥
      事前已有預見此次出庭有遭被告黃勝帶走之可能，故事
      先曾告以陳芝雨，若久未見其返回，即可能被帶走，並將
      手機、錢包等物交付保管等情觀之，洪丕祥對於此次會面
      已心存畏懼，但礙於法院傳喚，有前往作證之義務，衡情
      洪丕祥果在法院遭被告黃勝攔下，要求其處理已無力清
      償之債務時，倘非迫於被告黃勝等人所使用之前述脅迫
      等不法手段，則參以是日已值傍晚時分，洪丕祥亦與陳芝
      雨相約附近，如洪丕祥之行動自由未遭妨害，何以不在法
      院附近商討處理方式，或彼此留下聯繫方式日後相約處理
      即可，何需大費周章一行人驅車前往林口被告黃勝所經
      營之檳榔攤「解決」系爭債務，洪丕祥卻又未告知在附近
      等候之陳芝雨其行向？以上各節益徵洪丕祥確係遭被告黃
      勝等以人數優勢壓制其自由離去之意思，並於簽發本票
      2 紙後前往林口之檳榔攤。
（三）至證人姜益光於本院審理時固證稱：97年11月25日下午5
      點多洪丕祥打電話給伊，說好像有債務問題，洪丕祥叫伊
      過來法院，但是伊對法院路不熟，而且是下班時間，伊就
      說約在林口黃勝的檳榔攤。晚上7 點多伊一個人到檳榔
      攤，看到黃勝跟洪丕祥在泡茶，現場還有兩、三個人，
      黃勝跟洪丕祥在討論債務問題，因為他們對於債務數額
      認知有出入，伊也沒有辦法幫忙做保證，晚上九點多伊就
      離開了。在檳榔攤時伊並沒有覺得洪丕祥是被看管住而不
      能離開之情形，伊有單獨跟洪丕祥在檳榔攤門口大約待了
      將近20分鐘，這中間一直在講要怎麼還錢的事情，洪丕祥
      說想叫他老婆拿錢出來處理，洪丕祥還跟伊借手機打電話
      給他老婆，結果他老婆好像說他沒有錢，在檳榔攤門口講
      話時並沒有覺得有人在後面監視的感覺，洪丕祥也沒有跟
      伊表示想要離開而無法離開的情形等語（見本院訴字卷第
      266-268 頁）。然觀諸洪丕祥至林口檳榔攤之經過，係被
      告黃勝、張嘉言、鄭源盛等人，挾其多數人之優勢，被
      告黃勝又稱未處理即不得離去，洪丕祥因此感到心理恐
      懼下配合所為，但因為害怕所以沒有反抗或拒絕，此業據
      證人洪丕祥於審理時證述明確（見本院訴字卷第85-86 頁
      ），是縱證人姜益光在檳榔攤目睹洪丕祥並無任何遭人看
      管或求救之異狀，然證人姜益光並未就洪丕祥前階段簽發
      本票及遭帶回之情況有所經歷或聽聞，自不得以僅證人姜
      益光於檳榔攤片面所見遽論被告等無妨害自由之犯行。又
      證人姜益光雖與洪丕祥單獨於檳榔攤外商討如何解決系爭
      債務約將近20分鐘，然該檳榔攤係以透明玻璃區隔內外，
      由內而外視線並無障礙，可以確實掌握檳榔攤外之一舉一
      動，此由卷附檳榔攤外觀照片即明（見偵卷第149 頁），
      況當時洪丕祥之身分證已遭被告被告黃勝扣押，亦非自
      己使用交通工具前往該地，衡情若未經被告等之同意，當
      無法立時離去，再者，被告黃勝等人曾多次對洪丕祥稱
      若未解決系爭債務就不得離去，洪丕祥當下既知悉未解決
      債務前無法輕易離去（被告黃勝已多次強調），未對姜
      益光提及亦尚屬合理，故縱如姜益光證稱洪丕祥在檳榔攤
      時並無異狀，且係洪丕祥主動以電話要求伊到場幫忙等情
      ，僅依證人姜益光之上開證詞自無法為有利被告等人之認
      定。
（四）至證人張木筆於審理時固證稱：97年11月25日有看到被告
      黃勝、鄭源盛、張嘉言、沈世永與洪丕祥在「檳太郎檳
      榔攤」泡茶聊天，伊到的時候他們都已經到了，伊跟洪丕
      祥不是很熟，當天是第一次在該處看到洪丕祥，並沒有注
      意到洪丕祥有特別不一樣之神情，也沒有注意到有人監視
      洪丕祥，也沒有聽到他們講錢的事情，聽他們的口氣好像
      在講事情，與平常聊天不太一樣等語（見本院訴字卷第21
      7-219 頁），然證人張木筆當時所見聞，亦僅為被告黃
      勝與洪丕祥商討解決系爭債務之片斷，斯時被告黃勝既
      已稱洪丕祥未解決債務即不得離去，且將其身份證扣押在
      保險櫃，而該檳榔攤又為被告黃勝所經營，洪丕祥在與
      證人張木筆並不熟識下，依常情當不會告以自由遭妨害而
      向其求救，是自不得僅依證人張木筆前揭證述而逕論被告
      等人無妨害自由之犯行。本件論諸實際被告黃勝等人在
      檳榔攤對洪丕祥所為，並非身體上或物理上有形之拘禁，
      而係從地檢署門口即藉渠等之人數優勢對洪丕祥施以心理
      箝制，使其不敢任意離去，後續此一狀態乃延續至檳榔攤
      ，故縱在檳榔攤當下被告黃勝等人並無對洪丕祥有任何
      物理上之拘禁行為，然亦無礙被告等人先前對洪丕祥所為
      造成其不敢離去之心理恐懼狀態之繼續。是證人張木筆前
      揭證詞，亦尚難執以為有利被告等人之認定。
（五）末查被告黃勝、張嘉言及鄭源盛等人以前揭方式使洪丕
      祥簽發本票，並帶同返回檳榔攤之行為部分，被告沈世永
      並未參與，卷內復無證據可資證明被告沈世永在事前即就
      被告黃勝前述妨害自由犯行有所謀議或參與，而係在洪
      丕祥與被告黃勝等人返回檳榔攤後，被告沈世永始加入
      渠等之妨害自由之犯行而繼續監視洪丕祥之行動自由，並
      聽從被告黃勝之指示至桃園縣龜山交流道文化三路與忠
      義路口帶領陳芝雨返回上開檳榔攤而為警查獲，公訴意旨
      認被告沈世永之犯意起始於被告黃勝、張嘉言及鄭源盛
      至臺灣桃園地方法院遂行妨害自由犯行之初，似嫌無據，
      附此敘明。
（六）綜上各節，若被告黃勝等人係平和地與洪丕祥協調債務
      如何清償，並無拘束其行動自由，何須多人前往，又強行
      取走洪丕祥之身份證件，嗣後返回檳榔攤之後更將證件置
      洪丕祥無法自由取走之內之保險櫃，渠等即意在以此方式
      使洪丕祥簽發附表編號一、二所示之本票及拘束其行動自
      由甚明。是被告等人所辯情詞均非可取，本案事證明確，
      應依法論科。
二、論罪科刑：
（一）刑法第302 條之妨害自由罪，係妨害他人自由之概括的規
      定，故行為人具有一定目的，以非法方法剝奪人之行動自
      由者，除法律別有處罰較重之規定（例如略誘及擄人勒贖
      等罪），應適用各該規定處斷外，如以使人行無義務之事
      ，或妨害人行使權利為目的，而其強暴脅迫復已達於剝奪
      人行動自由之程度，即祇成立本罪，不應再依同法第304
      條論處。誠以此項使人行無義務之事，或妨害人行使權利
      之低度行為，應為非法剝奪人之行動自由之高度行為所吸
      收，不能以其目的係在使人行無義務之事，或妨害人行使
      權利，認為係觸犯刑法第302 條第1 項及第304 條第1 項
      之二罪名，而依同法第55條從一重處斷（最高法院93年度
      台上字第3309號判決）。又刑法第302 條第1 項之剝奪他
      人行動自由罪，以私行拘禁或以其他非法方法，剝奪人之
      行動自由為要件。所謂非法方法，當包括強暴、脅迫、恐
      嚇等足以剝奪他人行動自由之情形在內。故剝奪他人行動
      自由所實施之非法方法，縱合於刑法第305 條恐嚇危害安
      全之情形，仍應視為剝奪他人行動自由之部分行為，不應
      再論以該恐嚇危害安全罪。查本件被告黃勝、張嘉言於
      上開時、地，與鄭源盛共同以不讓洪丕祥離去為手段，出
      言恫嚇洪丕祥，強逼其簽發附表編號一、二所示之本票，
      復將洪丕祥帶往被告黃勝所經營之「檳太郎檳榔攤」，
      續由被告沈世永、張嘉言等人加以監視，並令洪丕祥打電
      話向其家人籌錢償還，而行無義務之事，其等三人之前揭
      行為，已達剝奪行動自由之程度，應僅成立刑法第302 條
      第1 項之以非法方法剝奪人之行動自由罪，不另構成刑法
      第30 4條第1 項之強制罪及同法第305 條之恐嚇危害安全
      罪，是核被告黃勝、張嘉言、沈世永所為，均係犯刑法
      第30 2條第1 項之以其他非法方法剝奪人之行動自由罪，
      公訴意旨認被告等人尚涉犯刑法第304 條第1 項之強制罪
      ，而與同法第302 條第1 項之以其他非法方法，剝奪人之
      行動自由罪間為想像競合之裁判上一罪關係，似有誤會。
（二）被告黃勝、張嘉言、沈世永間，就上開犯行間具有犯意
      聯絡及行為分擔，應論以共同正犯。惟被告沈世永部分，
      其與被告黃勝、張嘉言之犯意聯絡應僅止於洪丕祥於檳
      榔攤遭妨害自由之部分，併此敘明。
（三）爰審酌被告黃勝、張嘉言、沈世永之犯罪之動機、手段
      、所生之危害、暨被告黃勝就本案係立於主導地位，情
      節較重，被告張嘉言、沈世永之參與程度及犯罪後之態度
      等一切情狀，分別量處如主文所示之刑，並均諭知易科罰
      金之折算標準，以示懲儆。
（四）扣案之如附表編號一、二之本票2 張，係因本件被告黃
      勝、張嘉言共同犯第302 條第1 項之罪所得之物，並為被
      告黃勝所有，爰依刑法第38條第1 項第3 款之規定宣告
      沒收。
據上論斷，應依刑事訴訟法第299 條第1 項前段，刑法第28條、
第302 條第1 項、第41條第1 項前段、第38條第1 項第3 款，刑
法施行法第1 條之1 第1 項、第2 項前段，判決如主文。
本案經檢察官洪敏超到庭執行職務
中    華    民    國   100    年    4     月    7    日
                  刑事第十二庭 審判長法  官  許雅婷
                                     法  官  羅國鴻
                                     法  官  黃裕民
以上正本證明與原本無異。
如不服本判決應於收受判決後10日內向本院提出上訴書狀，並應
敘述具體理由。其未敘述上訴理由者，應於上訴期間屆滿後20日
內向本院補提理由書( 均須按他造當事人之人數附繕本) 「切勿
逕送上級法院」。
                                     書記官   蕭秀蓉
中    華    民    國   100    年    4     月    7     日
附錄本案論罪科刑法條如下：
中華民國刑法第302條
（剝奪他人行動自由罪）
私行拘禁或以其他非法方法，剝奪人之行動自由者，處 5 年以
下有期徒刑、拘役或 3 百元以下罰金。
因而致人於死者，處無期徒刑或 7 年以上有期徒刑，致重傷者
，處 3 年以上 10 年以下有期徒刑。
第 1 項之未遂犯罰之。
附表：
 ┌──┬───┬────┬──────┬──────┬───────┐
 │編號│發票人│票號    │發票日      │到期日      │金額（新台幣）│
 ├──┼───┼────┼──────┼──────┼───────┤
 │一  │洪丕祥│236558  │無          │97年11月25日│285萬元       │
 ├──┼───┼────┼──────┼──────┼───────┤
 │二  │洪丕祥│236559  │96年11月25日│無          │285萬元       │
 └──┴───┴────┴──────┴──────┴───────┘